【裁判字號】    92,上更(一),234
【裁判日期】    921113
【裁判案由】    偽造有價證券
【裁判全文】
臺灣高等法院高雄分院刑事判決                九十二年度上更(一)字第二三四號
    上  訴  人  臺灣屏東地方法院檢察署檢察官
    上  訴  人
    即  被  告  甲○○
    選任辯護人  陳里己律師
右上訴人等因被告偽造有價證券等案件，不服臺灣屏東地方法院八十八年度訴字第七
三八號，中華民國八十九年十一月二十四日第一審判決（起訴案號：臺灣屏東地方法
院檢察署八十八年度偵字第七四八八號），提起上訴，判決後，經最高法院第一次發
回更審，本院判決如左：
    主  文
原判決撤銷。
甲○○意圖供行使之用，而偽造有價證券，處有期徒刑壹年捌月。
偽造之發票人盧武雄名義，發票日民國八十六年十二月二十日，票面金額新台幣貳萬
陸仟元之本票貳拾壹紙，均沒收。
    事  實
一、甲○○於民國（下同）八十六年七月二十日，在屏東縣屏東市莒園巷五號住處，
    邀集乙○○等人加入其所召集之互助會，每會新台幣（下同）二萬元，採外標制
    ，每月二十日開標，竟意圖為自己不法之所有，冒用已於八十四年十二月二十一
    日死亡之盧武雄名義參加一會，連會首總計二十七會。八十六年十二月二十日第
    六次會時，甲○○即冒稱盧武雄以六千元得標，並意圖供行使之用，盜用盧武雄
    先前留存由其保管之印章，偽造盧武雄名義簽發發票日八十六年十二月二十日，
    未載到期日，金額二萬六千元之本票二十一紙，持之向乙○○等活會會員收取會
    款，致乙○○等活會會員陷於錯誤，均交付會款各二萬元予甲○○，共計詐得四
    十二萬元。嗣於八十七年八月間該互助會因故止會，乙○○即持盧武雄之本票按
    址找盧武雄索取票款未果，因而發現上情。
二、案經乙○○訴由台灣屏東地方法院檢察署檢察官偵查起訴。
    理  由
一、訊據上訴人即被告甲○○（下稱被告）矢口否認有何詐欺及偽造有價證券之犯行
    ，辯稱：盧武雄以前就有參加被告的互助會，他有說如果被告招互助會，他都要
    跟，被告招會之初並不知盧武雄已死亡而照慣例將其列入會員，事後雖知悉但會
    單已印好，後來盧武雄友人簡明瑞願頂下該會，盧武雄名義之票係簡明瑞所簽發
    云云，經查：
（一）右揭事實，業據被告於偵查中供承：「我知道盧武雄已經死亡，是我以他名義
      參加，因我怕會腳生疑心才如此做」、「（本票）是我簽的，但印章是他以前
      留在我那邊的」（見八十八年度偵字第五八九二號偵卷影印卷第三五頁）等語
      ，核與告訴人乙○○指訴情節相符，並有被告以盧武雄名義參加互助會之會單
      、偽造盧武雄簽發本票影本各一紙附卷可稽。而盧武雄確於八十四年十二月二
      十一日死亡，亦有盧武雄戶籍謄本一紙附卷可證（同上偵卷第七頁）。是被告
      偵查中自白與事實相符，堪信為真實。
（二）被告於本院雖辯稱：不知盧武雄已死亡而照慣例將其列入會員，事後該會由簡
      明瑞頂下，並由簡明瑞簽發盧武雄名義之本票云云。惟被告於八十八年偵字第
      五八九二號八十八年九月十五日偵查中先供稱：「（盧武雄有無參加該會？）
      有的，盧員是他自己跑來參加的」、「˙˙˙我未跟他收過會款，均是他自己
      拿來給我」、「（盧員未參加互助會之前，你是否認識他？）稍微認識，他是
      我朋友介紹的，我朋友叫楊太平˙˙˙」、「他（指盧武雄）是楊太平說我有
      召會所以才來參加」、「˙˙˙他得標後每期均有繳死會會款，有時是他自己
      拿來，有時他朋友拿來」、「那是他人以盧員名義參加的」（見該偵卷影印卷
      第二十九頁、第三十頁正面），嗣於原審答辯狀陳稱：「盧武雄係經被告友人
      楊太平、簡明瑞介紹而參加合會，其參加合會時間已數年，盧武雄留有印章在
      被告處，其委託被告代為標會、代開本票並收取會款。八十四年九月五日至八
      十七年六月五日之合會，盧武雄亦有參加，前開合會終了，被告沿用慣例將盧
      武雄列入會員名單，不料會單發出去被告才發現盧武雄已死亡，但由於會單已
      發出無法更改，被告頂下盧武雄之合會，由被告代交會款並以遺留之印章簽發
      本票」（見原審卷第十四頁、第十五頁八十九年三月四日答辯狀），又於另次
      答辯狀改稱：「˙˙˙被告沿用以前慣例將盧武雄列入合會名單，會單交簡明
      瑞時，簡明瑞才告知被告盧武雄已於八十四年十二月死亡，簡明瑞並表示盧武
      雄之合會其願意頂下，被告並將盧武雄印章交付簡明瑞」、「簡明瑞於八十六
      年十二月二十日標下盧武雄合會，並簽發盧武雄本票，並按時繳交會款至八十
      七年十月簡明瑞死亡後，被告只好繼續代簡明瑞繳交死會會款˙˙˙」（見原
      審卷第五十一、五十二頁被告八十九年年四月二十五日答辯狀）、「印章是盧
      武雄身前寄放在我這裡，我不知蓋他的印章是違法的」（見原審卷第一四六頁
      ），於本院前審供稱：「˙˙˙因為盧武雄的會款都是簡明瑞在繳款˙˙˙」
      、「（為何有盧武雄的印章簽發本票？）盧武雄有寄放印章在我這裡」、「（
      本票是何人簽發的？）我忘記了，可能是簡明瑞拜託我寫的，印章是簡明瑞蓋
      的，又稱本票好像不是我寫的」、「˙˙˙是簡明瑞承接盧武雄的會，因為盧
      武雄生前的時候我有問他要不要續加我的互助會，他說要所以我就將他的名字
      列入」（見本院前審卷第二十八頁、第二十九頁）等語。依據被告上開供述，
      系爭盧武雄名義之互助會，係盧武雄親自來參加或被告逕依慣例列上互助會單
      或有問被告始列為會員？是由被告頂下該互助會或簡明瑞頂下或由簡明瑞頂下
      於簡明瑞死亡再由被告頂下？盧武雄名義之本票由被告寫的或簡明瑞寫的？各
      該本票上之盧武雄之印章係被告蓋上或簡明瑞蓋上？非惟前後供述不一致，甚
      至互相矛盾；況被告於偵查時對於事後所辯盧武雄一會由簡明瑞（被告自陳簡
      明瑞已於八十七年間死亡）承接云云，隻字未提，顯然被告事後否認犯罪所辯
      各節有所隱瞞而不實。況盧武雄已於八十四年十二月二十一日死亡，何能於八
      十六年七月間自己跑來參加該互助會；且被告八十四年九月五日所邀集之互助
      會，盧武雄僅參與三個月即死亡，被告身為會首，須按月收取會款，被告自無
      不知盧武雄死亡之理；而參與互助會須視個人經濟情況而參加，會首填寫會單
      時，依經驗法則對於各會員經濟情況及參與時間等情，均會加以詢問，被告所
      辯不知盧武雄死亡，非但與前開偵查中自白不符，亦與常理不合，自難採信。
（三）雖然被告於原審、本院前審及本次更審以：簡明瑞曾經向梁開友請領工程款，
      並以該工程款繳交會款，足證簡明瑞是以盧武雄名義參加前開互助會，其會款
      亦係由簡明瑞繳交，而盧武雄名義之本票與簡明瑞提交與梁開友之提款單，其
      兩者字跡完全相同，足見盧武雄名義之本票係簡明瑞所簽發，並提出簡明瑞在
      上簽名之請款單影本二張為證（見原審第八十一至八三頁、本院前審九十年一
      月十五日訊問筆錄、本次更審九十二年十月三十日審判筆錄），且證人梁開友
      證稱：盧武雄名義的會，簡明瑞要伊一人一半，伊說伊已跟一會而不要，請款
      單是簡明瑞向伊請款的，係簡明瑞承接盧武雄的會，本票亦係盧武雄所簽發云
      云（原審卷第九十五至九十八頁、本院審判筆錄）。惟查，被告所辯情節與其
      於偵查中自白兩歧，所辯情節之真實性已有疑義，且經本院比對系爭「盧武雄
      」名義之本票上簽名（見上開偵卷影印卷第六頁），與被告互助會單上之字跡
      （見上開偵卷第五頁），兩者筆跡無論運筆、神韻均雷同（如貳、萬等字）；
      被告雖提出所謂「簡明瑞」簽名之請款單，並經梁開友證述該請款單係簡明瑞
      所書立，以印證該系爭盧武雄名義之本票確係已死亡之簡明瑞生前所簽發云云
      ，但查，依卷附另案告訴人與梁開友立具和解書，梁開友經被告介紹向告訴人
      借一百二十萬元，並因而發生糾紛而和解（詳上開影印偵卷第三十二頁），則
      證人梁開友之證言是否毫無偏頗，已有可疑，且因簡明瑞已死亡，已難查證上
      開請款單上之字跡確屬簡明瑞所為，況經本院比對上開請款單（見原審卷第八
      十三頁）與上開互助會單上之字跡（見上開影印偵卷第五頁），兩者亦有神似
      之處（如貳、萬等字），則該請款單上之字跡，是否為簡明瑞之字跡，更屬可
      疑。被告難執上開請款單及證人梁開友之證述而為有利之辯解。
（四）又被告雖提出其上載有「本人陳仁茂在八十六年七月二十日跟甲○○會首的會
      ，已於八十六年七月底轉讓給簡明瑞，以後由簡明瑞負責」等語之本間互助會
      單（見本院卷被告九十二年九月八日被告辯護人呈報狀證二），但對照告訴人
      所執有被告交付之該互助會單（見上開影印偵卷第五頁），並無此部分之記載
      ，足見此部分記載係被告事後為掩飾其犯行所為，自應以告訴人所執有之互助
      會單為真實。被告因而主張本件盧武雄名義之本票係簡明瑞偽造的，且僅偽造
      本票二十張（因被告主張係簡明瑞冒標，簡明瑞毋庸執有偽造盧武雄名義之本
      票）云云，自不足採。查本件互助會連會首共二十七會，被告於八十六年十二
      月二十日第六會時以盧武雄名義標取會款，當時尚有活會二十一會，應認被告
      偽造之本票為二十一張，併此敘明。
（五）至於證人劉阿菊於原審證述：「我只知道盧武雄死亡後，是瑞仔把他的會承接
      下來，我有看過瑞仔來繳會錢」云云（見原審卷第七十七頁），但盧武雄於八
      十四年間死亡，縱簡明瑞有承接盧武雄互助會，亦非被告八十六年七月二十日
      所邀集之互助會。另證人梁開桂於原審證稱：「我有看過盧武雄來標會，但是
      什麼時候我不知道，我不認識盧武雄」云云。惟盧武雄早已死亡何能標會？且
      先稱看過盧武雄來標會，後又說不認識，前後矛盾，亦無足取；又證人龔麗娥
      證稱：「（被告）每個月付我們一萬多元，就是將以前已標得的死會的會款給
      我們活會的人」，僅能證明被告於系爭互助會止會後，曾處理各會員間會款之
      問題。是上揭證人之證詞，均無法作為有利被告之證據。
（六）綜上所述，被告所辯係事後卸責之詞，不足採信，其犯行堪以認定。
二、核被告所為，其偽造本票之行為，係犯刑法第二百零一條第一項偽造有價證券罪
    ；其冒標並持偽造之本票騙取活會會員會款之行為，係犯同法第三百三十九條第
    一項之詐欺取財罪。被告盜用印章之行為，為偽造有價證券行為之一部，被告偽
    造有價證券後，復持以行使，其行使之低度行為被偽造之高度行為所吸收，均不
    另論罪。其冒盧武雄名義得標後基於單一決意，接續偽造同一發票人名義、發票
    日期、票面金額之本票二十一紙，為單純一罪，其一詐欺行為，詐騙該次二十一
    名活會會員，係想像競合犯。被告所犯上開二罪，有方法結果之牽連犯關係，應
    從一重之偽造有價證券罪處斷。又被告教育程度不高，法律知識有限，因一時失
    慮致罹最輕本刑三年以上之重典，且冒盧武雄名義得標後，亦按時繳交多期會款
    ，犯罪情狀尚非全無可憫恕，客觀上足以引起一般同情，認為即予宣告法定最低
    刑期猶嫌過重，爰依刑法第五十九條規定減輕其刑。
三、原審論處被告罪刑，並依刑法第五十九條減輕其刑，固非無見。惟查，原審以核
    對本票上之筆跡與告訴人「當庭提出附卷」之本票三紙筆跡，兩者相符，為論罪
    依據之一（詳原判決第二面倒數第五、六行），但遍查卷內並無原判決所稱告訴
    人提出之三紙本票，其後告訴代理人雖於八十九年七月十二日提出補充告訴狀附
    有被告名義之本票一張及台灣省合作金庫屏東支庫之支票二張（均影本。詳原審
    卷第一○五頁），亦非本票三張，則原判決論證即與卷內資料不符，自有可議，
    被告上訴意旨否認犯罪，檢察官上訴意旨循告訴人聲請上訴之理由，以原審量刑
    過輕云云，而均指摘原判決不當，雖均無理由，但原判決既有上開可議之處，仍
    無可維持，應將原判決撤銷改判。審酌被告素行尚佳，犯罪動機、目的、手段，
    所詐取之金額及止會後收取死會會款分配予活會會員，降低活會會員之損害及其
    犯後態度等一切情狀，仍如原審量處有期徒刑一年八月；偽造之本票二十一紙雖
    未扣案，但不能證明業已滅失，爰依刑法第二百零五條規定宣告沒收。
據上論結，應依刑事訴訟法第三百六十九條第一項前段、第三百六十四條、第二百九
十九條第一項前段，刑法第二百零一條第一項、第三百三十九條第一項、第五十五條
、第五十九條、第二百零五條，罰金罰鍰提高標準條例第一條前段，判決如主文。
本案經檢察官王登榮到庭執行職務。
中      華      民      國    九十二    年     十一     月     十三     日
                              臺灣高等法院高雄分院刑事第一庭
                                  審判長法官  曾永宗
                                        法官  郭玫利
                                        法官  邱永貴
右正本證明與原本無異。
如不服本判決應於收受本判決後十日內向本院提出上訴書狀，其未述上訴理由者，
並得於提起上訴後十日內向本院補提理由書狀（均須按他造當事人之人數附繕本)「
切勿逕送上級法院」。
                                      書記官  梁雅華
中    華    民    國      九十二      年      十一      月     十四   日
附錄本案論罪科刑法條全文
刑法第二百零一條第一項：意圖供行使之用，而偽造、變造公債票、公司股票或其他
有價證券者，處三年以上十年以下有期徒刑，得併科三千元以下罰金。
刑法第三百三十九條第一項：
意圖為自己或第三人不法之所有，以詐術使人將本人或第三人之物交付者，處五年以
下有期徒刑、拘役或科或併科一千元以下罰金。


司法院資訊處製作；財團法人民間司法改革基金會備份。
